臺灣臺北地方法院刑事判決　　　　　　　　　　　九十一年度交簡上字第一二一號
　　上　訴　人
　　即　被　告　甲○○　女　五.
　　　　　　　　丙○○　男　二.
右列上訴人因過失傷害案件，不服本院臺北簡易庭九十一年度北交簡字第八九三號，
中華民國九十一年三月二十九日第一審刑事簡易判決（檢察官聲請簡易判決處刑書案
號：臺灣臺北地方法院檢察署九十年度偵字第三八五七號、九十年度調偵字第二六○
號）提起上訴，本院管轄之第二審合議庭判決如左：
    主  文
原判決撤銷。
甲○○因過失傷害人，處有期徒刑月，如易科罰金以佰元折算壹日。
丙○○因過失傷害人，處有期徒刑肆月，如易科罰金以佰元折算壹日。
    事  實
一、丙○○於民國八十九年十一月十六日七時三十分許，騎乘車牌號碼ＭＥＭ—０一
    三號重型機車，沿臺北市○○路由南向北第三車道行駛，行經該路段與南京東路
    交岔路口之行人穿越道前時，本應注意機車在市區道路行駛時，時速不得超過四
    十公里，並應注意汽（機）車行近行人穿越道前，應減速慢行，遇有行人穿越時
    ，無論有無交通警察指揮或號誌指示，均應暫停讓行人優先通過，以維護行人安
    全，且依當時狀況天候為晴、有日間自然光線、路面狀態乾燥、無缺陷、無障礙
    物且視距良好，並無不能注意之情事，詎其通過路口時，僅注意該交岔路口之號
    誌變換即跟隨其他車輛行進，竟疏於注意前方之行人穿越道上有由東向西方向違
    反號誌管制而穿越該交岔路口之行人甲○○，丙○○閃避不及致其所騎乘機車之
    前車頭撞及前方正穿越行人穿越道之甲○○，二人均當場人車倒地，甲○○因此
    受有腰椎第二節壓迫性骨折、左足踝骨折、頭皮撕裂傷等傷害，丙○○則受有多
    處擦傷及瘀血等傷害。
二、案經甲○○、丙○○分別訴由臺灣臺北地方法院檢察署檢察官偵查後聲請簡易判
    決處刑。
    理  由
一、上訴人即被告甲○○上訴意旨略以：本件車禍主要原因係被告丙○○騎乘機車超
    速行駛而撞倒上訴人，致伊受有腰椎第二壓迫性骨折及左足踝骨折，無法行動達
    半年之久，而被告丙○○僅受皮膚擦傷、瘀血而已，縱認伊有闖紅燈穿越行人穿
    越道，其過失情節亦屬輕微，且因而受重傷非不可憫恕，應依刑法第五十九條、
    第六十一條規定減輕或免除其刑；又伊與被告丙○○二人之傷情相差甚遠，原判
    決竟判處上訴人有期徒刑三月，被告丙○○僅受有期徒刑四月之宣告，其量刑嚴
    重失當云云，資為辯解。
二、上訴人即被告丙○○上訴意旨略以：(一)當時因值上班、上學時段，行車眾多，伊
    係跟隨其他車輛依序前進，車速根本無法達到六、七十公里，八十九年十一月十
    六日警方之談話紀錄雖載車速為六十至七十公里，惟當日制作筆錄時已接近學校
    考試時間，為及時趕赴學校，無暇閱覽筆錄即行簽名離去，況於發生事故後竟無
    任何刮地痕，此外，亦無任何證據足資證明伊有超速之事實。(二)又其騎乘機車之
    右前車頭撞痕、右側後視鏡轉向，足見撞擊點係在機車右前部，並非正前方或左
    側，伊人車倒地處係在南京東路與松江路口中，並非在松江路臨近南京東路之行
    人穿越道上，事故地點附近又無任何其機車之刮地痕，鑑定意見書所載伊於行經
    行人穿越道有行人穿越時未暫停讓行人先行云云，亦非事實。(三)再者，鑑定意見
    書漏未就其於事故當時能否採取任何迴避結果發生之措施，以及是否具有可信賴
    參與交通行為之行人即甲○○，亦能遵守交通規則，同時為必要之注意，謹慎採
    取適當行動，不能闖紅燈並任意穿越道路等之情事併為判斷，此外，復無其他積
    極證據足以證明其有何應注意、能注意而不注意之過失傷害行為。(四)告訴人甲○○於案發當日經送往醫院診治，當時醫師診斷結果其僅有頭皮及左小腿受傷，此
    外並無其他傷勢，告訴人於偵查中所提出之驗傷單上竟列有脊椎之傷勢，該脊椎
    之傷勢顯非案發當日所造成甚明等語，資為辯解。
三、關於上訴人即被告甲○○、丙○○於右揭時、地發生本件交通事故，丙○○騎乘
    前開車牌號碼之重型機車在前述肇事地點，與前方之行人甲○○發生擦撞之事實
    ，業據被告二人於警局詢問、檢察官偵查及本院審理時均供承不諱，且上述車禍
    發生經過之客觀事實，有道路交通事故調查報告表、交通事故談話紀錄表、道路
    交通事故補充資料表、交通事故分析研判表及自首調查表各一份（以上均影本）
    等件附於九十年度調偵字第二六○偵查卷內可稽，另被告甲○○、丙○○因本件
    車禍分別受有如前揭事實欄所載之傷害，業據渠等分別提出國立臺灣大學醫學院
    附設醫院診斷證明書二紙附卷可參。然二人均矢口否認有何過失傷害犯行，並以
    前揭情詞置辯，惟查：
(一)、按汽車行駛時，駕駛人應注意車前狀況，隨時採取必要之安全措施，又行近行人
    穿越道前，應減速慢行，遇有行人穿越時，無論有無交通警察或號誌指示，均應
    暫停讓行人先行通過，道路交通安全規則第九十四條第三項、第一百零三條分別
    定有明文，另按同前規則第二條第一項第一款規定，汽車包括機器腳踏車在內；
    本件被告丙○○騎乘重型機車，自應遵守上開規定，且依當時狀況天候為晴、日
    間有自然光線、視距良好，並無不能注意之情形，此有道路交通事故調查報告表
    在卷可稽，惟本院參酌(1)被告丙○○於八十九年十一月十六日事發當時之交通事
    故談話紀錄陳稱：「我駕ＭＥＭ—０一三重機於上述時間沿松江路外側車道南向
    北行駛至肇事地點，當時我車往北直行快接近路口時，號誌燈為綠燈，我車便繼
    續直行準備通過路口，沒想到我車剛要進入路口內時，突然發現一行人（即甲○○）由右側路旁衝出來欲到松江路中央分隔島之候車亭（東向西），此時我見狀
    便立刻煞車，但已來不及煞停住，以致我車右前車頭碰撞到該行人而摔倒」等語
    ，(2)及被告甲○○於八十九年十一月三十日交通事故談話紀錄所載：「我於上述
    時間沿肇事路口行人穿越道東向西行走，當時我走到路口時見行人號誌燈綠燈（
    南京東路東西向），我便繼續行走準備到對面公車站亭搭乘公車，沒想到我走到
    一半時號誌燈轉變成黃燈（行車號誌燈），我便稍為加快步伐欲趕緊至站亭，就
    在我已接近站亭時，我左側後身體突然遭到一部機車撞擊，致我倒地受傷。」等
    情，(3)復依當時適在現場並目擊車禍經過之證人乙○○於九十年四月二十日偵訊
    筆錄中證述：「‧‧‧當時人行道上的燈號應是紅燈，我看到那名女生跑過，我
    還想為什麼她要闖紅燈」等語，是由前揭被告甲○○、丙○○及證人乙○○之陳
    述可知，被告丙○○騎乘機車行近行人穿越道，遇有行人即被告甲○○穿越未暫
    停讓行人先行通過，縱被告甲○○當時係違反號誌管制（即闖紅燈）穿越行人穿
    越道，被告丙○○亦無未見之理，其竟疏未注意及此貿然前行，致發生本件車禍
    ，被告丙○○有過失至明。
(二)、又依據修正前之道路交通安全規則第九十三條第一項第一款規定，行車速度在市
    區道路時速不得超過四十公里（該規則已於九十年五月三十日修正）；本件肇事
    路段為市區道路，當時時速不得超過四十公里，且依當時狀況天候為晴、日間有
    自然光線、視距良好，並無不能注意之情事，已如前述，本院審酌被告丙○○於
    八十九年十一月十六日所為之交通事故談話記錄中，對肇事當時之行車速度自承
    ：「六十至七十公里」等語，復依證人乙○○於前述偵訊筆錄中亦證述：「（問
    ：當時丙○○的車速可能多少？）車速應該有五十」等語明確在卷，足見被告丙○○騎乘機車顯有超速行駛之情事，其顯未遵守上開道路交通安全規則之規定而
    有過失至明，嗣被告丙○○雖另以當時未詳閱談話紀錄表即予簽名云云為辯，顯
    係事後迴避之詞，不足採信。
(三)、次按道路交通安全規則第一百三十四條第一項第三款規定，行人穿越道路有警察
    指揮或號誌燈者，應依警察之指揮或號誌之指示前進；本件被告甲○○違反號誌
    管制且未注意左右來車即穿越道路，以致發生本件交通事故，已據證人乙○○於
    前述偵訊筆錄中證述綦詳，被告甲○○雖於八十九年十一月三十日交通事故談話
    記錄表中辯稱：「‧‧‧我於十一月二十八目前往路口（南京東、松江路）察看
    ，才發現公車站亭旁之反光片被撞壞兩片，我猜想可能係對方擦撞到，因對方可
    能在車陣中縫隙穿梭以致擦撞到反光片，致使騎士摔落，機車向前衝出時才碰撞
    到行人（即甲○○）」等語，意指當時其已至公車候車亭之斜坡處始遭被告丙○○撞及並質疑證人乙○○證詞之可信度；(1)惟據證人乙○○前揭偵訊筆錄所言，
    雙方發生車禍的地點是在馬路上靠近公車專用道，並非被告甲○○所稱在公車候
    車亭之斜坡處；(2)復參照道路交通事故補充資料表之記載，被告丙○○所騎乘機
    車右前車頭撞痕、左側車身擦地痕、右側後視鏡轉向等車損情形，顯示被告丙○○所騎乘機車依號誌沿松江路外側車道南向北行駛至肇事路口，右前車頭撞擊東
    向西闖紅燈沿行人穿越道穿越道路之行人即被告甲○○之情事，而被告甲○○聲
    稱其於公車候車亭斜坡道上被撞一節，尚無積極之事證可資證明；(3)觀諸卷附之
    交通事故談話紀錄表，證人乙○○係是八十九年十一月十六日事發當時，由被告
    丙○○表明於交通事故談話紀錄表之目擊現場證人，並留下名片、姓名、聯絡電
    話為憑，再依證人陳述當時其立於交岔路口，是距離被告甲○○、丙○○發生交
    通事故之位置甚近，故近距離所目睹之案發經過，應無因距離過遠或視線不清而
    誤認之可能，且該證人亦於檢察官偵訊時自陳與被告甲○○、丙○○無何親誼，
    其所為之證言應無偏頗之虞，故被告甲○○前揭所辯，殊不可採。
(四)、又本件肇事責任經分別送請臺北市車輛行車事故鑑定委員會鑑定及臺北市政府交
    通局覆議，亦認被告騎乘重型機車於行人穿越道有行人即被告甲○○穿越時未暫
    停讓行人先行通過並超速行駛，而被告甲○○違反號誌管制，有該會九十年九月
    二十日北鑑審字第九○六○二四三二○○號函及鑑定意見書、前揭交通局九十年
    十二月十七日北市交鑑意字第五七五六號函及覆議意見書在卷為憑。綜上，被告
    二人之過失行為與彼此間所受傷害間，存有相當因果關係，應屬灼然。
(五)、復按汽車駕駛人雖可信賴其他參與交通之對方亦能遵守交通規則，同時為必要之
    注意，謹慎採取適當之行動，而對於不可知之對方違規行為並無預防之義務，然
    因對於違規行為所導致之危險，若屬已可預見，且依法律、契約、習慣、法理及
    日常生活經驗等，在不超越社會相當性之範圍應有注意之義務者，自仍有以一定
    之行為避免結果發生之義務。因此，關於他人之違規事實已極明顯，同時有充足
    之時間可採取適當之措施以避免發生交通事故之結果時，即不得以信賴他人定能
    遵守交通規則為由，以免除自己之責任，此有最高法院七十四年台上字第四二一
    九號判例可資參照；本件事發當時天後晴、日間有自然光線，市區○○路面、無
    缺陷、無障礙物，視距良好，業如前述，被告丙○○在肇事路段行車，對於車行
    前方人、車之動態，均可明白察知，無不能注意情事，且該處既設有行人穿越道
    ，難免有行人穿越道路等情，則被告丙○○對於在行人穿越道上有行人違規穿越
    道路之舉措已可預見，且其有充足時間可採取適當措施，以避免發生撞及穿越道
    路之行人，然伊卻於行經肇事路段時，僅注意前方車輛之動態，而疏未察覺被告
    甲○○於其車行右前方違規穿越道路之動向，致閃避不及在行人穿越道上撞及被
    告甲○○而肇事，其顯有違反前揭道路交通安全規則第九十四條第三項、第一百
    零三條之規定自明，被告甲○○違反號誌管制穿越行人穿越道雖同為本件事故肇
    因，然被告甲○○違反號誌管制穿越行人穿越道所導致之危險，為被告丙○○可
    預見，其仍負採取一定行為避免危險發生之義務，被告丙○○辯稱本件有信賴原
    則之適用，伊不負過失責任云云，誠屬誤解，並無可取。
(六)、另被告丙○○辯稱事發當日被告甲○○僅有頭皮及左小腿受傷，此外並無其他傷
    勢，嗣後其脊椎之病症與本件事故無因果關係云云；惟據被告甲○○到庭陳稱：
    「發生事情當天早上七點事情，我頭部流很多血，左邊腳斷掉，不能走路，我是
    用擔架送到醫院，後來我就沒有再下床走路，醫生看到一定是先處理我頭部及腳
    部的傷害，且我的腳部已先打石膏，當天我整天都沒有下床，到了晚上八、九點
    我回家後要上廁所，我才發現腰椎很痛，我是隔了十天才去醫院看我的腰部分，
    ‧‧‧」等語明確在卷（見本院九十一年十一月四日訊問筆錄），並與國立臺灣
    大學醫學院附設醫院函覆本院被告甲○○之傷勢情況，除於八十九年十一月十六
    日到院治療其頭部撕裂傷、左小腿骨折，及九十一年一月九日受有腰椎第二節壓
    迫性骨折傷害等情相符，此有國立臺灣大學醫學院附設醫院九十一年十一月六日
    校附醫秘字第九一○○二○八三三六函一紙附卷為憑，依日常經驗法則，車禍肇
    致之傷害非盡皆於事發當場全部顯現，日後方陸續出現後遺症之情況所在多有，
    觀諸被告二人陳述當日車禍經過，可知事發時被告甲○○之左側身軀均遭被告丙○○所騎乘機車撞及，其腰部之傷勢雖於其當日至醫院就診時未曾察知，惟腰部
    在係爭車禍中亦有可能與被告丙○○所騎乘之機車發生擦撞，且腰椎受傷時間與
    車禍發生時點亦甚密接，被告甲○○稱其腰椎之傷勢為本件車禍所致，應可信實
    ，被告丙○○空言否認該傷勢與本件事故有因果關係，尚難採信。
四、核被告甲○○、丙○○所為，均係犯刑法第二百八十四條第一項前段之過失傷害
    罪。另依道路交通管理處罰條例第八十六條第一項、第二條第一項第一款之規定
    ：「汽（機）車駕駛人，無駕駛執照駕車、酒醉駕車、吸食毒品或迷幻藥駕車、
    行駛人行道或行經行人穿越道不依規定讓行人優先通行，因而致人受傷或死亡，
    依法應負刑事責任者，加重其刑至二分之一。」故被告丙○○騎乘機車行經行人
    穿越道不依規定讓行人即被告甲○○優先通行，因而致其受傷，則被告丙○○所
    負刑法第二百八十四條第一項前段之過失傷害罪，應依道路交通管理處罰條例第
    八十六條第一項之規定加重其刑；再被告二人於肇事後均送往國立臺灣大學醫學
    院附設醫院急診部就醫，等到臺北市政府警察局中山分局交通分隊警員陳明德依
    指示前往雙方就醫之醫院瞭解案情時，被告丙○○向前來處理之員警陳述車輛為
    其騎乘及肇事經過，嗣後甲○○亦同，固有卷附之自首調查表可參，但二人均未
    供述有過失或陳述犯罪接受裁判，直至雙方互向臺灣臺北地方法院檢察署提出告
    訴，始被傳喚到案說明案情，可認前揭自首調查表所載之情形僅為被告二人於事
    故發生，向處理之員警陳述肇事經過，並未有接受裁判之意，是被告二人並不合
    於刑法第六十二條前段所定對於未發覺之犯罪自首而接受裁判之要件。
五、原審以被告前開犯行之事證明確，而依道路交通管理處罰條例第八十六條第一項
    、刑法第二百八十四條第一項前段、第四十一條及罰金罰鍰提高標準條例第一條
    前段、第二條規定，判處被告甲○○有期徒刑三月，被告丙○○有期徒刑四月，
    並分別諭知易科罰金之折算標準，固非無見，惟因：刑法第四十一條之規定，已
    於九十年一月四日修正，嗣經總統於九十年一月十日公布，並自同年一月十二日
    起生效，依現行刑法第四十一條第一項前段：「犯最重本刑為五年以下有期徒刑
    以下之罪，而受六個月以下有期徒刑或拘役之宣告，因身體、教育、職業、家庭
    之關係或其他正當事由，執行顯有困難者，得以一元以上三元以下折算一日，易
    科罰金」之規定，較諸修正前之刑法第四十一條以「犯最重本刑為三年以下有期
    徒刑以下之刑之罪，而受六月以下有期徒刑或拘役之宣告」，始得易科罰金之規
    定，以修正後現行刑法第四十一條第一項前段之規定有利於被告，故被告行為時
    雖在刑法第四十一條修正生效前，依刑法第二條第一項前段規定，仍應適用裁判
    時即修正後之刑法第四十一條第一項前段規定，諭知易科罰金之折算標準，始為
    適法，故原審於九十一年三月二十九日判決時，未比較新舊法，亦有不當。被告
    二人雖以前揭等語提起本件上訴，然本院已於前述詳為指駁，其提起上訴難認有
    理由，但原判決既有可議，自應由本院予以撤銷改判，以期適法。
六、審酌被告甲○○、丙○○二人就本件車禍應各負之過失責任及因本次車禍所生之
    損害，並於檢察官偵訊、本院審理時未能坦承犯行，猶互指對方不是之犯罪後態
    度，迄今仍未達成民事和解，並一併考量被告二人無前科紀錄、素行良好等一切
    情狀，分別量處如主文第二、三項所示之刑，並諭知易科罰金之折算標準，以資
    懲儆。另被告甲○○違反號誌管制穿越道路且未注意左右來車，以致發生交通事
    故等情，其過失情節不可謂不大，又其犯罪後仍矯飾犯行，實難認其有悔意，其
    犯罪情狀並無可憫恕之情事，並不符合依刑法第五十九條酌減其刑之規定，況本
    院依前述情節僅量處被告甲○○有期徒刑三月，並諭知易科罰金之折算標準，所
    宣告之刑並無量以法定最低刑度仍嫌過重之虞，更無庸論以刑法第六十一條之規
    定免除其刑。
七、據上論斷，依刑事訴訟法第四百五十五條之一第一項、第三項、第三百六十九條
    第一項前段、第三百六十四條、第二百九十九條第一項前段，刑法第二條第一項
    前段、第二百八十四條第一項前段、第四十一條第一項前段，道路交通管理處罰
    條例第八十六條第一項，罰金罰鍰提高標準條例第一條前段、第二條，判決如主
    文。
本案經檢察官黃東焄到庭執行職務。
中      華      民      國    九十一    年     十二     月    三十一    日
                                台灣台北地方法院交通法庭
                                    審判長法  官劉壽嵩
                                          法  官洪文慧
                                          法  官鄧德倩
右正本證明與原本無異。
本判決不得上訴
                                          書記官謝韻華
中      華      民      國    九十一    年     十二     月    三十一    日
附錄：本案論罪科刑法條全文
刑法第二百八十四條第一項前段：
因過失傷害人者，處六月以下有期徒刑、拘役或五百元以下罰金。致重傷者，處一年
以下有期徒刑、拘役或五百元下罰金。
